臺灣嘉義地方法院刑事判決
111年度訴字第226號
公  訴  人  臺灣嘉義地方檢察署檢察官
被      告  陳志偉


            張竣崴


共     同
選任辯護人  曹合一律師
被      告  謝昊勳


            郭豐全


上列被告因妨害秩序等案件，經檢察官提起公訴（110年度偵字
第10841號），本院判決如下：
    主  文
丁○○犯在公共場所聚集三人以上首謀及下手實施強暴脅迫罪，處
有期徒刑柒月。緩刑貳年。
乙○○犯在公共場所聚集三人以上下手實施強暴脅迫罪，處有期徒
刑陸月，如易科罰金，以新臺幣壹仟元折算壹日。緩刑貳年。
戊○○犯在公共場所聚集三人以上首謀及下手實施強暴脅迫罪，處
有期徒刑柒月。緩刑貳年。
丙○○犯在公共場所聚集三人以上下手實施強暴脅迫罪，處有期徒
刑陸月，如易科罰金，以新臺幣壹仟元折算壹日。緩刑貳年。
    犯 罪 事 實
一、丁○○與甲○2人間具有債務糾紛，丁○○為求能順利向甲○追討
    債務，先於民國110年10月21日下午某時，透過友人結識其
    與甲○之共同友人戊○○，並尋求戊○○協助。丁○○、戊○○2人經
    討論後，便共同基於在公共場所聚集3人以上首謀實施強暴
    脅迫之犯意聯絡，約定由戊○○代為出面以通訊軟體「微信」
    邀約甲○出面，再由丁○○聯繫其他友人一起協助處理該筆債
    務。嗣於同日23時許，甲○誤信戊○○所稱要返還物品的說詞
    ，而從嘉義市西區德明路住處5樓下樓與戊○○見面時，丁○○
    、乙○○、丙○○及一名身分不詳之男子（下稱A男，無證據證
    明為未滿18歲之少年）便一同從大樓門口出現，並由丁○○與
    甲○商討該筆債務，惟不久即因談判不成，丁○○、戊○○、乙○○、丙○○及A男便共同基於在公共場所聚集3人以上下手實施
    強暴脅迫及剝奪他人行動自由之犯意聯絡，由丁○○、丙○○、
    A男共同將甲○強拉上乙○○駕駛之車牌號碼000-0000號自用小
    客車（下稱甲車），復由乙○○駕駛甲車搭載甲○、丁○○、A男
    ；丙○○則駕駛車牌號碼000-0000號自用小客車（下稱乙車）
    並搭載戊○○前往嘉義縣大林鎮某空地（下稱B地）。甲、乙
    車於約30分鐘後均抵至B地後，除乙○○見情況不對，先自行
    駕車離去外，其餘人均留在B地，丁○○、戊○○再持續要求甲○
    還款及簽立本票，甲○因不知身在何處，且見對方人多勢眾
    而迫於情勢，只好簽發每張面額新臺幣（下同）20萬元之本
    票5張。嗣甲○簽畢本票後，丁○○等人始駕車搭載甲○返回住
    處。
二、案經甲○訴由嘉義市政府警察局第一分局報請臺灣嘉義地方
    檢察署檢察官偵查起訴。
    理  由
一、本案以下作為判決基礎所引用的證據，檢察官、被告丁○○、
    乙○○及其等之辯護人、被告戊○○、丙○○均同意作為證據（本
    院卷101頁、192頁），本院審酌該等證據之取得，並無違法
    或不當等不適宜作為證據的情形，自均具有證據能力。
二、上揭犯罪事實，業據被告丁○○、乙○○、戊○○、丙○○坦白承認
    （本院卷97頁、179至187頁、192頁），核與告訴人甲○證述
    明確（警卷43至47頁、偵卷85至87頁、本院卷169至177頁）
    ，復有監視器翻拍照片9張、被告丁○○與告訴人間之LINE對
    話紀錄截圖2張、甲、乙車之車輛詳細資料報表各1份（警卷
    73至89頁）。從而，本案事證明確，被告丁○○等4人犯行堪
    以認定，應依法論科。
三、論罪科刑：
  ㈠按刑法上所謂「首謀」，係指犯罪之行為主體為多數人，其
    中首倡謀議，而處於得依其意思，策劃、支配團體犯罪行為
    之地位者而言（最高法院103年度台上字第1904號判決意旨
    參照）。本案被告丁○○因與告訴人間具有債務糾紛，遂與被
    告戊○○共同謀議如何將告訴人誘騙出面解決，且分工由被告
    丁○○找他人前往助陣、被告戊○○則出面誘騙告訴人，足認被
    告丁○○、戊○○於本次衝突中均係處於首倡謀議，而得依其等
    意思策劃、支配本件實施強暴之「首謀」地位，自均應成立
    在公眾得出入之場所聚集3人以上施強暴脅迫行為之「首謀
    」犯行。　　
  ㈡核被告丁○○、戊○○所為，均係犯刑法第150條第1項後段之在
    公共場所聚集3人以上首謀及下手實施強暴脅迫罪、刑法第3
    02條第1項之剝奪他人行動自由罪；被告乙○○、丙○○所為，
    則均係犯刑法第150條第1項後段之在公共場所聚集3人以上
    下手實施強暴脅迫罪、刑法第302條第1項之剝奪他人行動自
    由罪。起訴書論罪法條欄就本案被告涉犯妨害秩序罪之部分
    ，未明確區分各個被告究係涉犯刑法第150條第1項之何種犯
    罪類型，容有未洽。
  ㈢按刑法第302條第1項之妨害自由罪，係妨害他人自由之概括
    規定，故行為人具有一定目的，以非法方法剝奪人之行動自
    由者，除法律別有處罰較重之規定（例如略誘、擄人勒贖等
    罪）應適用各該規定處斷外，如以使人行無義務之事，或妨
    害人行使權利為目的，而其強暴脅迫復已達於剝奪人行動自
    由之程度，即祇成立第302條之罪，不應再依同法第304條論
    處，因此項使人行無義務之事，或妨害人行使權利之低度行
    為，應為剝奪人行動自由之高度行為所吸收（最高法院71 
    年度台上字第3488號判決意旨參照）。查本案被告丁○○等人
    違反告訴人意願，以強暴手段將告訴人拉上甲車，再將告訴
    人載往人生地不熟之B地，過程長達30分鐘，並在B地以人數
    優勢迫使告訴人簽發本票，其等所為顯已非法拘束告訴人身
    體，使其行動不能自由，自該當刑法第302條第1項之以非法
    剝奪人之行動自由罪。縱被告丁○○等人之行為，亦同時該當
    刑法第304條第1項之強制罪之構成要件，惟揆諸前揭意旨，
    此部分已為剝奪他人行動自由罪之行為所吸收，應僅成立刑
    法第302條第1項之剝奪他人行動自由罪，不再論以刑法第30
    4條第1項之強制罪。公訴意旨認被告丁○○等人均係犯刑法第
    304條第1項之強制罪，容有誤會，惟因二者基本社會事實同
    一，且經本院於審理中告知被告丁○○等人及辯護人此部分之
    罪名（本院卷167頁），無礙其等防禦權之行使，爰依刑事
    訴訟法第300條變更起訴法條。
  ㈣按共犯在學理上，有「任意共犯」與「必要共犯」之分，前
    者指一般原得由一人單獨完成犯罪而由二人以上共同實施之
    情形，當然有刑法總則共犯規定之適用；後者係指須有二人
    以上之參與實施始能成立之犯罪而言。且「必要共犯」依犯
    罪之性質，尚可分為「聚合犯」與「對向犯」，其二人以上
    朝同一目標共同參與犯罪之實施者，謂之「聚合犯」，如刑
    法分則之公然聚眾施強暴、脅迫罪、參與犯罪結社罪、輪姦
    罪等，因其本質上即屬共同正犯，故除法律依其首謀、下手
    實施或在場助勢等參與犯罪程度之不同，而異其刑罰之規定
    時，各參與不同程度犯罪行為者之間，不能適用刑法總則共
    犯之規定外，其餘均應引用刑法第28條共同正犯之規定（最
    高法院81年台非字第233號判例意旨參照）。準此，本案共
    犯關係說明如下：
　　⒈被告丁○○、乙○○、戊○○、丙○○、A男就涉犯刑法第302條第1
      項之剝奪他人行動自由罪部分，均有犯意聯絡及行為分擔
      ，均應論以共同正犯。　　
　　⒉被告丁○○、戊○○就其等所犯妨害秩序中之首謀犯行部分，
      與下手實施強暴脅迫之被告乙○○、丙○○、A男，各自參與
      犯罪程度顯然有別，揆諸前揭說明，被告丁○○、戊○○就首
      謀部分具有犯意聯絡及行為分擔，應論以共同正犯；另被
      告乙○○、丙○○、A男則僅與被告丁○○、戊○○就在公共場所
      聚集3人以上下手實施強暴脅迫犯行，具有犯意聯絡及行
      為分擔，而論以共同正犯。
　　⒊又刑法條文有「結夥3人以上」者，主文無加列「共同」之
      必要（最高法院79年度台上字第4231號判決參照），而同
      法第150條第1項後段以「聚集3人以上」為構成要件，應
      為相同解釋，故本案主文亦不贅冠「共同」之字詞，附此
      敘明。
  ㈤依被告丁○○等人整體行為觀之，其等目的在於要向告訴人追
    討債務，始為上揭2犯行，有一行為觸犯數罪名之情形，為
    想像競合犯，依刑法第55條前段規定，應從一重處斷。是以
    ，被告丁○○、戊○○應從一重論以刑法第150條第1項後段之在
    公共場所聚集3人以上首謀及下手實施強暴脅迫罪；被告乙○○、丙○○均應從一重論以刑法第150條第1項後段之在公共場
    所聚集3人以上下手實施強暴脅迫罪。　　　
  ㈥本院審酌被告丁○○為向告訴人追討債務，而與被告戊○○共謀
    誘騙告訴人出面解決，2人居於主導之首謀地位，且再下手
    實施強暴脅迫，參與程度較重；被告乙○○、丙○○則係依被告
    丁○○之邀約，而參與本案下手實施強迫脅迫之行為，參與之
    程度較輕。另酌以被告丁○○等人強拉告訴人上車後，控制告
    訴人行動約30分鐘後而抵達B地，復利用人數優勢迫使告訴
    人簽發本票等犯罪情節，並考量其等並未動手毆打告訴人成
    傷，以及被告丁○○等人犯後均已坦承犯行，且均已與告訴人
    達成和解，獲得告訴人原諒（見本院卷61頁、89頁、105頁
    之和解書共3份、本院卷153至154頁之本院調解筆錄影本1份
    ），暨其等均無犯罪前科（見本院卷13至19頁之臺灣高等法
    院被告前案紀錄表共4份），以及於本院審理時陳述之學歷
    、生活狀況、職業及經濟狀況（涉及個人隱私均詳卷）等一
    切情狀。本院認分別量處如主文所示之刑，及就有期徒刑得
    易科罰金之部分，諭知折算標準，應屬適當。
四、被告丁○○、乙○○、戊○○、丙○○均未有犯罪前科，已如前述，
    本院審酌渠等年紀均尚輕，一時失慮致罹刑章，信經此偵審
    程序及刑之宣告，應知所警惕，信無再犯之虞。又衡酌被告
    丁○○等人均已與告訴人達成和解，且告訴人當庭亦表示希望
    都給被告緩刑等語（本院卷195頁）。從而，本院考量上情
    ，認暫不執行對被告丁○○等人所宣告之刑，應為適當，爰依
    刑法第74條第1項第1款之規定，均併予宣告緩刑2年。　
據上論斷，應依刑事訴訟法第299條第1項前段、第300條，刑法
第28條、第150條第1項後段、第302條第1項、第55條、第41條第
1項前段、第74條第1項第1款，刑法施行法第1條之1第1項，判決
如主文。
本案經檢察官陳美君提起公訴、檢察官葉美菁到庭執行職務
中　　華　　民　　國　　111 　年　　11　　月　　18　　日
                  刑事第三庭    審判長法  官  吳育霖
                                      法  官  方宣恩
                                      法  官  張佐榕
以上正本證明與原本無異。
如不服本判決，應於判決送達後20日內向本院提出上訴狀（應附
繕本）。告訴人或被害人如對於本判決不服者，應具備理由請求
檢察官上訴，其上訴期間之計算係以檢察官收受判決正本之日期
為準。
中　　華　　民　　國　　111 　年　　11　　月　　18　　日
                                      書記官　連彩婷
附錄本判決論罪科刑法條
中華民國刑法第150條第1項
在公共場所或公眾得出入之場所聚集三人以上，施強暴脅迫者，
在場助勢之人，處一年以下有期徒刑、拘役或十萬元以下罰金；
首謀及下手實施者，處六月以上五年以下有期徒刑。

中華民國刑法第302條第1項
私行拘禁或以其他非法方法，剝奪人之行動自由者，處5年以下
有期徒刑、拘役或3百元以下罰金。